ACORDAO-COMPLETO-2362143

ACÓRDÃO 7126/2019 ATA 28/2019 - SEGUNDA CÂMARA

VISTOS, relatados e discutidos estes autos de Embargos de Declaração, opostos pelo Sr. Geraldo Novais Agra Filho, na condição de Prefeito de Carneiros (AL) , contra o Acórdão 7809/2018-TCU-Segunda Câmara, da relatoria do Ministro José Múcio Monteiro,
 ACORDAM os Ministros do Tribunal de Contas da União, reunidos em Sessão da Segunda Câmara, ante as razões expostas pelo Relator, em:
9.1 conhecer dos embargos de declaração para, no mérito, dar-lhes provimento parcial com efeitos infringentes;
9.2 alterar os itens 9.1 e 9.2 para que passem a apresentar a seguinte redação:
9.1 julgar irregulares as contas de Geraldo Novais Agra Filho, condenando-o ao pagamento da quantia a seguir especificada, com a fixação do prazo de quinze dias, a contar da notificação, para comprovar, perante o Tribunal, o recolhimento da dívida aos cofres do Tesouro Nacional atualizada monetariamente e acrescida dos juros de mora, calculados a partir da data discriminada até a data do recolhimento, na forma prevista na legislação em vigor.
	Valor original (R$) 
	Data da ocorrência

	30.712,43
	22/7/2009

9.2 aplicar a Geraldo Novais Agra Filho multa de R$ 3.500,00 (três mil e quinhentos reais) , fixando-lhe o prazo de 15 (quinze) dias da notificação para que comprove perante o TCU o recolhimento do valor aos cofres do Tesouro Nacional, o qual deverá ser atualizado monetariamente a partir da data deste acórdão, se pago após o vencimento;
9.3 cientificar o embargante do teor deste Acórdão, e dos respectivos Relatório e Voto que o fundamentam.

Embargos de declaração em tomada de contas especial em razão do não encaminhamento da documentação necessária à prestação de contas do convênio que teve como objeto a construção de cisternas de placas para armazenamento de água de chuva.

Segunda Câmara

Município de Carneiros (AL).

3. Responsável: Geraldo Novais Agra Filho (CPF XXX.349.854-XX).

13.1. Ministros presentes: Ana Arraes (Presidente), Aroldo Cedraz e Raimundo Carreiro (Relator).
13.2. Ministro-Substituto convocado: Augusto Sherman Cavalcanti.
13.3. Ministro-Substituto presente: André Luís de Carvalho.

ACORDAO-COMPLETO-2394252

Acórdão 7142/2020 - Segunda Câmara

ACORDAO-COMPLETO-2477863

Acórdão 10387/2021 - Segunda Câmara

RAIMUNDO CARREIRO

Trata-se de Embargos de Declaração (peça 50) , interpostos pelo Sr. Geraldo Novais Agra Filho, contra o Acórdão 7809/2018-TCU-Segunda Câmara, da relatoria do Ministro José Múcio Monteiro, que transcrevo:
ACORDAM os Ministros do Tribunal de Contas da União, reunidos em Sessão da 2ª Câmara, com fundamento nos arts. 1º, inciso I, 16, inciso III, alíneas "b" e "c", 19, 23, inciso III, 28, inciso II, e 57 da Lei 8.443/92, c/c os arts. 209, incisos II e III, 210, 214, inciso III, alínea "a", e 267 do Regimento Interno, em:
9.1 julgar irregulares as contas de Geraldo Novais Agra Filho, condenando-o ao pagamento da quantia a seguir especificada, com a fixação do prazo de quinze dias, a contar da notificação, para comprovar, perante o Tribunal, o recolhimento da dívida aos cofres do Tesouro Nacional atualizada monetariamente e acrescida dos juros de mora, calculados a partir da data discriminada até a data do recolhimento, na forma prevista na legislação em vigor.
	Valor original (R$) 
	Data da ocorrência

	201.600,23
	22/7/2009

9.2. aplicar a Geraldo Novais Agra Filho multa de R$ 10.000,00 (dez mil reais) , fixando-lhe o prazo de 15 (quinze) dias da notificação para que comprove perante o TCU o recolhimento do valor aos cofres do Tesouro Nacional, o qual deverá ser atualizado monetariamente a partir da data deste acórdão, se pago após o vencimento;
9.3 autorizar, desde logo, a cobrança judicial das dívidas, caso não atendida a notificação;
9.4. remeter cópia deste acórdão à Procuradoria da República no Estado de Alagoas, para as medidas que entender cabíveis.
A ANÁLISE DE MÉRITO
A seguir, transcrevo excerto da instrução em que a Secretaria de Recursos (Serur) analisa as razões recursais apresentadas (peça 57) , com a anuência do titular da (peça 58) , em atenção ao art. 1º, § 3º, inciso I, da Lei nº 8.443, de 1992.
HISTÓRICO 	
Cuida-se originalmente de processo de tomada de contas especial (TCE) instaurada pelo então Ministério do Desenvolvimento Social e Combate à Fome (MDS) , atual Ministério do Desenvolvimento Social e Agrário (MDSA) , em desfavor do Sr. Geraldo Novais Agra Filho, na condição de ex-prefeito, em razão da não comprovação da boa e regular aplicação dos recursos públicos federais repassados pelo Convênio 281/2008 (Siafi 652457) , celebrado entre a União, por intermédio do MDS, e a Prefeitura Municipal de Carneiros/AL, que teve por objeto a construção de cisternas de placas para armazenamento de água da chuva, visando à dotação de infraestrutura hídrica para consumo humano, consoante Plano de Trabalho à peça 1, p. 14-24.
Os recursos previstos para a implementação do objeto do convênio foram orçados em R$ 222.650,23, sendo R$ 201.600,23 de responsabilidade do concedente e R$ 21.050,00 a título de contrapartida a cargo do município.
Considerando a ausência de notas fiscais, extratos bancários e documentos de pagamento na prestação de contas apresentada, entendeu-se impedido o estabelecimento do requerido nexo de causalidade e, por meio do Acórdão 7.809/2018-TCU-2ªCâmara (peça 43) , as contas do ex-prefeito foram julgadas irregulares (item 9.1) . Também lhe foi aplicada a multa do art. 57, da LO/TCU (item 9.2) .
Nessa oportunidade, examinam-se Embargos de Declaração (peça 50) opostos pelo recorrente Geraldo Novais Agra Filho (peça 88) contra o referido julgado.
EXAME DE ADMISSIBILIDADE 
Os embargos de declaração possuem assinatura na data de 17/09/2018 (peça 50, p. 8) , tendo sido realizado o protocolo no mesmo dia.
Quantos aos requisitos gerais para o conhecimento do recurso, observa-se que: 
	(i) o recorrente teve ciência oficial do acórdão recorrido (Acórdão 7.809/2018-TCU-2ªCâmara) ;
	(ii) não houve perda do objeto; 
	(iii) a peça atende ao princípio da singularidade recursal; e 
	(iv) o recorrente possui interesse e legitimidade recursal, pois trata-se de responsável já arrolado nos autos, nos termos do artigo 144, § 1º, do RI/TCU.
Ainda, constatou-se a tempestividade dos presentes embargos, tendo em vista sua apresentação na data 17/09/2018, ou seja, dentro do prazo recursal - 10 dias (art. 34, § 1°, LO/TCU) -, considerando a ciência oficial registrada por meio do AR (6/9/2018, peça 53) .
Sabe-se que, em conformidade com o art. 287, caput, do Regimento Interno (RI/TCU) , os embargos de declaração devem ser utilizados quando houver obscuridade, omissão ou contradição em acórdão do Tribunal, devendo o recorrente apontar o vício que pretende impugnar no corpo da decisão.
Com relação à matéria, o TCU já firmou orientação no sentido de que, em recursos da espécie, exclui-se do juízo de admissibilidade o exame, ainda que em cognição superficial, da existência de obscuridade, omissão ou contradição na deliberação recorrida, cuja verificação deve ser remetida para o seu juízo de mérito (Acórdão 3776/2011-TCU-Primeira Câmara, 5.268/2011-TCU-1ª Câmara, 7.067/2010-TCU-1ª Câmara, 7.678/2010-TCU-1ª Câmara, 6.948/2009-TCU-1a Câmara, 261/2008-TCU-Plenário, 1.018/2008-TCU-1ª Câmara, 941/2008-TCU-1ª Câmara, 780/2008-TCU-1ª Câmara, 295/2008-TCU-1ª Câmara, 3.541/2006-TCU-1ª Câmara) .
Desta feita, propõe-se conhecer dos embargos. Passa-se agora ao exame de mérito.
EXAME DE MÉRITO
Na peça recursal em análise (peça 50) , o embargante alega que a decisão está eivada de vício, sanável pela via de embargos, aduzindo, em essência, o seguinte:
Argumento
Em sede de embargos de declaração (peça 50) , em síntese, o embargante alega omissão no julgamento, pois entende que há documentos que não foram analisados.
Segundo o embargante, a cópia de declaração da empresa vencedora do Pregão 05/2009, bem como cópia dos recibos emitidos à Prefeitura Municipal de Carneiros/AL são documentos relevantes que não foram considerados no julgamento.
Ainda, sustenta que o julgamento também não abordou sua eventual boa-fé subjetiva.
Assim, pede-se novo julgamento da causa, agora considerando o novo conjunto probatório.
Registre-se que, concomitantemente a apresentação destes embargos, o recorrente juntou outros novos documentos (peça 50, p. 9-14) , protocolados na data 17/09/2018.
Análise
Preliminarmente cabe rememorar a sucumbência do recorrente:
18. 	A ausência, nos autos, de notas fiscais, extratos bancários e documentos de pagamento impede o estabelecimento do requerido nexo de causalidade e, em consequência, não permite a comprovação da correta aplicação dos recursos.
19.	 Assim, proponho a irregularidade das presentes contas, com a condenação em débito do ex-prefeito no valor original de R$ 201.600,23 e a aplicação da multa do art. 57 da Lei 8.443/92, a qual fixo em R$ 10.000,00. (Acórdão 7.809/2018-TCU-2ªCâmara, itens do Voto do Ministro-Relator, peça 44) 
Portanto, a ratio decidendi foi o não estabelecimento do nexo causal entre os recursos recebidos e as despesas realizadas, originada pela ausência de documentação fiscal comprobatória. Assim, os documentos mencionados como omissos na análise não têm o condão de alterar a decisão prolatada.
É oportuno relatar também que as referidas cópias da declaração da empresa vencedora do Pregão 05/2009, bem como os aludidos recibos (peça 26, p. 2-8 e 136) foram mencionados no relatório que antecedeu a deliberação recorrida (item 29, peça 45, p. 9) , o qual acolheu na íntegra a instrução da unidade técnica, tornando-a um dos elementos das razões de decidir do Relator a quo. Isso demonstra que não houve a alegada omissão.
Ademais, examinando as alegações deduzidas pelo recorrente, é possível constatar que não se traduzem em vícios inerentes à decisão embargada, constituindo, sim, alegações de error in judicando, pois é questionada a qualidade da análise empreendida pelo órgão julgador acerca dos elementos contidos nos autos. Sobre o ponto, cabe destacar ensinamento de Daniel Amorim Assumpção Neves:
Vícios de julgamento são entendidos como vícios de conteúdo da decisão impugnada e comumente identificados pela expressão latina error in judicando. Nessa espécie de causa de pedir o recorrente critica a qualidade da decisão, impugnando as considerações e conclusões judiciais. Trata-se de decisão injusta, porque diverge daquela que deveria ter sido proferida se o juízo tivesse considerado corretamente os fatos e aplicado adequadamente o direito.
O error in judicando pode ser fático, quando se impugna a situação fática estabelecida pelo órgão jurisdicional como sua base de decisão. Nessa espécie de alegação, o recorrente procura demonstrar que houve uma equivocada determinação dos fatos, o que enseja uma crítica no tocante à valoração da prova. Por outro lado, o error in judicando pode ser jurídico, quando se impugna a aplicação do direito ao caso concreto, o que pode se dar pela demonstração de aplicação de norma inadequada ou ainda de norma adequada, mas com interpretação equivocada (NEVES, Daniel Amorim Assumpção. MANUAL DE DIREITO PROCESSUAL CIVIL. 3ª ed., Ed. Método, 2016, pág. 638) 
Ocorre que, os embargos de declaração não se prestam à correção de eventual erro na apreciação da matéria, seja ele error in judicando ou error in procedendo.
De outra forma, diferentemente de outras espécies recursais, os embargos de declaração não se constituem em figura recursal adequada à rediscussão do mérito de questões anteriormente examinadas e tampouco para suscitar questões anteriormente não ventiladas, como os novos documentos anexados, devendo o responsável inconformado se valer do recurso adequado para provocar a reapreciação da matéria. Nessa perspectiva, há julgados pertinentes extraídos da jurisprudência selecionada desta Corte de Contas:
Para fins de admissibilidade de recurso de revisão, considera-se documento novo todo aquele ainda não examinado no processo. (Acórdão 1821/2018-TCU-Plenário, relator Ministro Aroldo Cedraz) 
O recurso de revisão constitui instância excepcional, semelhante à ação rescisória no processo civil, destinada a correção de erro de cálculo, falsidade ou insuficiência de documentos ou análise de documentos novos, não se admitindo o mero reexame de argumentos e teses jurídicas expostas no julgamento das contas e no recurso de reconsideração. (Acórdão 1617/2018-TCU-Plenário, relator Ministro Benjamin Zymler) 
A apreciação de embargos declaratórios no TCU observa os seguintes critérios: (i) não se prestam para rediscussão do mérito nem para reavaliação dos fundamentos que conduziram à prolação do acórdão recorrido; (ii) a contradição deve estar contida nos termos do inteiro teor da deliberação atacada; (iii) não há omissão quando a matéria é analisada na instrução da unidade técnica que consta do relatório e integra as razões de decidir do relator; (iv) o julgador não está obrigado a apreciar todos os argumentos da parte, sendo suficiente que se atenha àqueles bastantes à formação de sua convicção acerca da matéria; e (v) eventual erro de julgamento deve ser corrigido por outra via recursal própria. (Acórdão 117/2018-TCU-Segunda Câmara, relatora Ministra Ana Arraes) 
A superveniência de fato novo não constitui motivo apto para conhecimento de embargos de declaração. (Acórdão 1993/2017-TCU-Segunda Câmara, relatora Ministra Ana Arraes) 
Os embargos de declaração não se prestam ao reexame das provas produzidas nos autos ou ainda para sanar eventual erro na sua apreciação. A má apreciação da prova, acaso existente, deve ser corrigida pelas vias processuais adequadas previstas em lei. (Acórdão 727/2017-TCU-Plenário, relator Ministro Aroldo Cedraz) 
Embargos de declaração é um recurso de natureza peculiar, cuja fundamentação é vinculada, visto que seu objetivo é estritamente afastar possível omissão, obscuridade ou contradição de determinada deliberação. Logo, esse instrumento não deve servir como meio ilegítimo para rediscussão de mérito, o que representaria, na prática, a possibilidade de repetição de um mesmo recurso, ferindo os princípios da legalidade, da singularidade, da isonomia e da celeridade processual. (Acórdão 7781/2015-TCU-Primeira Câmara, relator Ministro José Múcio Monteiro) 
Não é possível rediscutir o mérito em embargos de declaração. (Acórdão 2170/2011-TCU-Segunda Câmara, relator Ministro Augusto Nardes) 
Descabem embargos de declaração para suscitar questões anteriormente não ventiladas. (Acórdão 859/2010-TCU-Plenário, relator Ministro Augusto Nardes) 
Por essas razões, no mérito, tendo em vista que o embargante tenta rediscutir o mérito com base em documentos anteriormente não ventilados, entende-se por negar acolhimento aos presentes embargos.
CONCLUSÃO
Em virtude da análise dos requisitos e dos argumentos apresentados pelo Sr. Geraldo Novais Agra Filho opostos em sede de Embargos de Declaração (peça 88) , tendo por objeto o Acórdão 7.809/2018-TCU-2ªCâmara (peça 43) , de relatoria do Exmo. Ministro José Múcio, concluiu-se que os elementos apresentados demonstram na verdade error in judicando e não abordam ou comprovaram omissão, contradição ou obscuridade.
Ademais, considerando a apresentação de documentos novos, os embargos de declaração não constituem o meio idôneo para rediscussão do mérito.
Desse modo, defende-se o conhecimento e, no mérito, a rejeição.
PROPOSTA DE ENCAMINHAMENTO
Diante do exposto, submetem-se os autos à consideração superior, propondo:
	I - conhecer dos embargos de declaração opostos pelo Sr. Geraldo Novais Agra Filho contra o Acórdão 7.809/2018-TCU-2ªCâmara, por preencher os requisitos de admissibilidade aplicáveis à espécie, para, no mérito, rejeitá-los, nos termos do art. 34 da Lei 8.443/1992, c/c o art. 287 do RI/TCU;
	II - encaminhar os autos ao gabinete do relator competente para apreciação do recurso e
III - dar ciência ao recorrente e aos órgãos/entidades interessados do teor da decisão que vier a ser adotada, acompanhada do seu relatório e voto.
É o relatório.

Henrique José Cardoso Tenório (OAB/AL 10.157).

Subprocurador-Geral Lucas Rocha Furtado (manifestação oral).

EMBARGOS DE DECLARAÇÃO. TOMADA DE CONTAS ESPECIAL. CONVÊNIO. AUSÊNCIA DE NEXO DE CAUSALIDADE ENTRE A APLICAÇÃO DOS RECURSOS E A EXECUÇÃO DO OBJETO. CONTAS IRREGULARES. DÉBITO. MULTA. CONHECIMENTO. PROVIMENTO PARCIAL. EFEITOS INFRINGENTES.

TOMADA DE CONTAS ESPECIAL (TCE)

Secretaria de Recursos (Serur).

Atuo nos autos por força do art. 152 do Regimento Interno.
Os presentes embargos de declaração opostos pelo Sr. Geraldo Novais Agra Filho contra o Acórdão 7809/2018-TCU-Segunda Câmara, da relatoria do Ministro José Múcio Monteiro, podem ser conhecidos por atenderem aos requisitos previstos no art. 34 da Lei n.º 8.443, de 1992. No mérito, dou-lhes provimento parcial. Vejamos.
O acórdão embargado tratou de tomada de contas especial instaurada em razão de irregularidades na aplicação dos recursos do Convênio nº  281/2008, firmado entre o Município de Carneiros (AL) e Ministério do Desenvolvimento Social e Combate à Fome (atual Ministério do Desenvolvimento Social e Agrário) . O objeto do ajuste era a construção de cisternas de placas para armazenamento de água da chuva para consumo humano e a capacitação de pedreiros e de usuários das obras, no valor de R$ 222.650,23, dos quais R$ 201.600,23 eram federais.
O Tribunal julgou irregulares as contas do recorrente, gestor dos recursos na qualidade de Prefeito. Cobrou-lhe o débito, no valor total pactuado e transferido, e aplicou-lhe multa de R$ 10.000,00.
A Secretaria de Recursos propõe conhecer dos embargos para, no mérito, negar-lhes provimento. Concluiu que não há omissão, obscuridade ou contradição a serem sanadas.
O recorrente traz novos documentos, notas fiscais referentes a materiais de construção, cuja análise não caberia nesta fase. No entanto, por apreço à verdade material, solicitei que minha assessoria os considerasse. Como resultado, concluo pela presença de nexo de causalidade entre a utilização de parte dos recursos do convênio e a execução de parte do objeto. Vejamos: i) está expresso nas notas fiscais que a aquisição dos materiais relacionados decorreu do Pregão Eletrônico n.º 005/2009; ii) documentos juntados ao processo do pregão mencionado referem-se ao material relacionados nas notas fiscais apresentadas e à empresa que as emitiu (a empresa Almir Ferragens, vencedora da licitação) - conforme evidenciado especialmente nos documentos de peça 1, p. 11/12 (solicitação de aquisição de material para construção de cisternas) , 16/20 (propostas) , 72/74 (termo de referência) , 116 (termo de adjudicação) , 129/134 (contrato) ; iii) consta do Memorando n.º 45/2009 da Secretaria Municipal de Assistência Social (peça 1, p. 11/12) - que solicitou providências para a aquisição de material para a construção de cisterna e deu origem ao pregão - que os recursos necessários para a aquisição do objeto do pregão são oriundos no Convênio n.º 281/2008, em tela. 
Das notas trazidas, apenas não consta uma pequena parte da relação de materiais objeto do pregão, correspondente ao valor de R$ 2.312,25. No entanto, pode-se considerar que a execução desse valor foi regular. São indícios suficientes disso, em conjunto, os documentos trazidos agora e os mencionados no item 6, os quais demonstram a aquisição do material de construção das cisternas com os recursos do convênio. Além disso, contribuem para a formação desse juízo, a baixa materialidade do valor e o recibo emitido pela empresa Almir Ferragens constante da peça 1, p. 6.
 Registro que não foram trazidos comprovantes referentes aos eventos de capacitação previstos. Destarte, com base nas evidências mencionadas, do débito de R$ 201.60,00 atribuído ao responsável, restou comprovada a regular aplicação de R$ 170.887,80. O débito, portanto, monta a R$ 30.712,43.
Ainda por apreço à verdade material, e tendo em conta a baixa materialidade do montante comprovado, considero que tais documentos devem ser recebidos pelo Tribunal com o efeito de reduzir o débito, conforme exposto, e também a multa atribuída ao responsável. Entendo que tais providências homenageiam os princípios da ampla defesa e do direito ao contraditório. E, ainda que não haja obscuridade, omissão e contradição no sentido estrito expresso no art. 287 do Regimento Interno, dado o princípio do formalismo moderado que rege os processos aqui analisados, excepcionalmente, deve-se dar provimento parcial ao recurso, com efeitos infringentes, para alterar o acórdão recorrido, reduzindo-se o débito e a multa atribuídos ao recorrente.
	
Face ao exposto, Voto por que o Tribunal adote o Acórdão que ora submeto à consideração deste Colegiado.
TCU, Sala das Sessões Ministro Luciano Brandão Alves de Souza, em 9 de julho de 2019.
RAIMUNDO CARREIRO 
Relator